【裁判字號】    99,聲判,54
【裁判日期】    990802
【裁判案由】    聲請交付審判
【裁判全文】
臺灣高雄地方法院刑事裁定              99年度聲判字第54號
聲  請  人  甲○○
代  理  人  洪條根律師
被      告  乙○○
上列聲請人因告訴被告妨害名譽等案件，不服臺灣高等法院高雄
分院檢察署檢察長於民國99年4 月26日駁回聲請再議之處分（99
年度上聲議字第749號），聲請交付審判，本院裁定如下：
    主  文
聲請駁回。
    理  由
一、按告訴人不服上級法院檢察署檢察長或檢察總長認再議為無
    理由而駁回之處分者，得於接受處分書後10日內委任律師提
    出理由狀，向該管第一審法院聲請交付審判。法院認為交付
    審判之聲請不合法或無理由者，應駁回之。刑事訴訟法第25
    8 條之1 、第258 條之3 第2 項前段，分別定有明文。查本
    件聲請人以被告涉犯妨害名譽等罪，向臺灣高雄地方法院檢
    察署檢察官提出告訴，經該檢察署檢察官以98年度偵續字第
    267 號為不起訴處分後，聲請人不服，聲請再議，亦經臺灣
    高等法院高雄分院檢察署檢察長以99年度上聲議字第794 號
    認再議為無理由予以駁回。嗣聲請人於民國99年4 月29 日
    收受駁回再議處分書後，乃委任律師為代理人，於法定期間
    內即99年5 月10日具狀向本院聲請交付審判等情（聲請人住
    所位於高雄縣岡山鎮，依刑事訴訟法第66條及法院訴訟當事
    人在途期間標準第2 條規定，應扣除4 日在途期間，則本件
    聲請交付審判之期限為99年5 月13日，聲請人在法定期間內
    提出本件交付審判之聲請，程序上自屬合法），業據本院依
    職權調取上開案卷核閱屬實，合先敘明。
二、聲請意旨略以：
  (一)臺灣高等法院高雄分院檢察署檢察長（下略稱高分檢）98年
    度上聲議字第1392號命令，指「原不起訴處分書（即97年度
    調偵字第1075號）關於被告於96年4 月間在四川同鄉會理監
    事會議辱罵聲請人『他媽的』一語，究有無構成公然侮辱之
    犯罪，未置一詞，難謂已盡調查職責」，然本件不起訴處分
    書及再議駁回處分書均未有隻字論及於此，均有疏失。
  (二)又關於被告於96年7 月22日上午11時30分許，在高雄市○○
    區○○路80號8 樓之1 召開之四川同鄉會理監事會議中，當
    眾以「你是個什麼東西，我為什麼要尊重你」言語辱罵聲請
    人部分，聲請人不服不起訴處分之法律論見，並聲請再議，
    但高分檢在98年度上聲議字第794 號處分書中，無隻字就原
    不起訴處分之論見有所評價，自有理由不備之嚴重疏失。
  (三)且觀之被告所寫「致常務監事甲○○書」上，內容即載有「
    人為什麼這樣『不識相』」、「自暴處事的『幼稚低能』」
    、「我個人認為你的『智商有問題』」如此充滿羞辱貶損之
    語句侮辱聲請人，又再於理監事會議中，對聲請人辱罵「你
    是什麼『東西』，我為什麼要尊重你」，可謂前後語氣一貫
    ，且變本加厲，被告僅為受雇於四川同鄉會之總幹事，而聲
    請人身為同鄉會之常務監事，被告竟膽敢辱罵聲請人「什麼
    東西」，連結前開書面內容，被告已至囂張而野蠻之地步，
    豈可謂被告再三出言羞辱之行為，係屬單純情緒性發洩之語
    ，而未達客觀上對聲請人之社會評價有所貶損之程度，據此
    聲請裁定交付審判等語（聲請意旨未就原不起訴處分書關於
    被告於96年6 月20日在高雄市○○○路國軍英雄館宴請四川
    同鄉會會員時，指摘聲請人曾向被告索討車馬費新臺幣《下
    同》2000元部分有何違法不當並敘明聲請交付審判之理由）
    。
三、按刑事訴訟法第258 條之1 規定告訴人得向法院聲請交付審
    判，揆其立法意旨，係對於「檢察官不起訴裁量權」制衡之
    一種外部監督機制，法院之職責僅在就檢察官所為不起訴之
    處分是否正確加以審查，藉以防止檢察機關濫權，依此立法
    精神，同法第258 條之3 第3 項規定「法院就交付審判之聲
    請為裁定前，得為必要之調查」，所謂「得為必要之調查」
    ，係指調查證據之範圍應以偵查中曾顯現者為限，不可就新
    提出之證據再為調查，亦不可蒐集偵查卷宗以外之證據，否
    則將與刑事訴訟法第260 條之再行起訴規定混淆不清。法院
    於審查交付審判之聲請有無理由時，除認為告訴人所指摘不
    利被告之事證，未經檢察機關詳為調查或斟酌，或不起訴處
    分書所載理由違背經驗法則、論理法則或其他證據法則者外
    ，不宜率予交付審判。所謂「告訴人所指摘不利被告之事證
    ，未經檢察機關詳為調查」，係指告訴人所提出請求調查之
    證據，檢察官未予調查，且若經調查，即足以動搖原偵查檢
    察官事實之認定及處分之決定，倘調查結果，尚不足以動搖
    原事實之認定及處分之決定者，仍不能率予交付審判。
四、原處分及再議處分意旨略以：
  (一)告訴人指訴被告乙○○於96年3 月間，將標題為「致常務監
    事甲○○書」之文件，寄發給其他理監事部分：按刑法第31
    0 條之誹謗罪，以行為人有「意圖散佈於眾」之主觀要件為
    必要，亦即行為人必須於主觀意念上有將足以毀損他人名譽
    之事，散播傳布於不特定人或多數人，使大眾得以知悉其內
    容者而言。如僅告知特定人或向特定機關陳述，即與犯罪之
    構成要件不符。本件證人王芝剛證稱，被告拿上開文件給我
    看，表示要寄給一些理監事表達不滿，我有勸被告不要發，
    據我的瞭解，被告最後並沒有發，是透過陳德川拿給告訴人
    等語。而該文件係由陳德川交給告訴人等事實，亦經證人陳
    德川證述屬實，核與被告所辯相符。參酌告訴人始終無法提
    出該文確有寄發以及其他會員收受該文之證據資料，是尚無
    從依現有之事證逕認該文已寄發他人收受，則該文件並未處
    於不特定人或特定多數人得以共見共聞之狀態，自與刑法公
    然侮辱、誹謗罪之構成要件不符。
  (二)告訴人指訴被告乙○○另於同年7 月22日上午11時30分，在
    高雄市○○區○○路80號8 樓之1 召開之四川同鄉會理監事
    會議中，當眾以「你是個什麼東西，我為什麼要尊重你」之
    言語辱罵聲請人部分：證人王芝剛證稱：於96年7 月22日「
    四川同鄉會」理監事會議中，告訴人發言對被告工作表達意
    見，告訴人說被告只是會務人員，而告訴人係常務理事，被
    告應該尊重他，被告被激怒回稱「你是什麼東西，我為什麼
    要尊重你」等語，與告訴人之指訴相符，足認被告當時遭告
    訴人激怒後，確曾對告訴人言「你是什麼東西，我為什麼要
    尊重你」之語，惟被告上開言論，應屬情緒性發洩之語，縱
    然略嫌粗鄙，惟該等字句，客觀上尚未達使一般人對告訴人
    之社會評價有所貶損之程度，是與刑法公然侮辱之構成要件
    有間。
五、按刑法上之侮辱，乃以粗鄙之言語謾罵嘲弄或其他輕蔑他人
    人格之行為（參照院字第1863號、2179號解釋），且須出於
    侮辱之故意，而具有妨害他人名譽之危險，始足當之；亦即
    行為人須出於主觀侮辱他人之犯意，以言語、文字或動作表
    示不屑、輕蔑或攻擊其人格之意思，足以對於個人在社會上
    所保持之人格及地位，在客觀上業已達到貶損其名譽及尊嚴
    評價之程度。而所謂侮辱，乃對他人為輕蔑表示之行為，其
    內涵須具有足使他人在精神上、心理上有感受到難堪或不快
    之虞，具有侵害他人感情、名譽之一般危險，並兼顧行為人
    之年齡、教育程度、職業與被害人之關係等情事。茲查：
  (一)原不起訴處分以被告所寫「致常務監事甲○○書」並未發送
    給其他理監事，僅係透過陳德川轉交告訴人，該文件並未處
    於不特定人或特定多數人得以共見共聞之狀態，而認與公然
    侮辱、誹謗等罪之構成要件不符，經核檢察機關就前開事實
    認定之調查及審酌情形，均無何不法或昧於卷證之處，聲請
    交付審判意旨亦對於被告所寫「致常務監事甲○○書」未處
    於公開之狀態一情，未有爭執，該部分不起訴處分自無違法
    、不當之處，先予敘明。
  (二)又查，就告訴人指稱被告於96年7 月22日在大仁路四川同鄉
    會理監事會議中罵告訴人「你是什麼東西」一情，業經證人
    王芝剛於檢察事務官詢問時證述屬實，惟其對於當日事發始
    末證稱：我於96年7 月22日四川同鄉會理監事會議任理事長
    ，主持會議，當天包括告訴人與被告有20幾位人員參加，開
    會時告訴人有發言對被告工作表達意見，並表示被告只是會
    務人員，告訴人是常務理事，被告應該要表示尊敬，被告當
    時有被激怒，回稱：「你是什麼東西，我為什麼要尊敬你」
    等語，堪認被告係因告訴人於會議中當場要求被告對其表示
    尊敬，始被動回稱「你是什麼東西，我為什麼要尊敬你」，
    且細繹被告之語意主要是針對「為何要表示尊敬」一節表示
    不解並提出質疑，難認被告有積極詆毀及攻擊告訴人人格之
    犯意。又參酌被告亦未將其所寫「致常務監事甲○○書」加
    以散布，使其對於告訴人之批評置於不特定人或特定多數人
    得以共見共聞之狀態，更堪認被告縱然對告訴人有所不滿，
    惟並無蓄意詆毀而將其不滿公開、大肆指摘之情形，是尚難
    認被告主觀上有公然侮辱之犯意。再者，被告對告訴人稱「
    你是什麼東西」尚屬抽象地表達其對被告要求表示尊重之不
    滿，而無法使在場與會人士因聽聞及此，便對告訴人之社會
    地位、及本於該社會地位應受之尊重產生相同質疑，是客觀
    上亦難認被告言論已達貶損告訴人名譽及尊嚴評價之程度，
    而致告訴人名譽有遭受侵害之虞，自無從單以告訴人個人受
    辱之主觀感受，遽將被告繩以公然侮辱罪。
六、聲請交付審判意旨固另質疑偵查檢察官未就告訴意旨所指「
    被告於96年4 月間在四川同鄉會理監事會議辱罵告訴人『他
    媽的』一語」，是否構成公然侮辱進行調查云云，惟查，被
    告於98年12月16日檢察官偵訊時表示「（檢察官問：最早你
    按鈴申告時，你表示96年4 月在理監事會議中，被告有罵你
    『他媽的』？）時間是96年4 月被告罵我『他媽的』我已原
    諒被告」等語，自告訴人當庭表示原諒被告，亦未就該部分
    犯罪事實指出證明方法或另聲請調查證據，自難認被告尚有
    告訴之意。且97年10月15日檢察事務官對告訴人詢以「告乙
    ○○範圍幾次」？告訴人稱：「我要告他妨害名譽，96年7
    月22日四川同鄉會1 次，還有被告發表致常務監事甲○○書
    ，還有在97年6 月20日在國軍英雄館說我跟他要2000元交通
    費」，亦未提及被告於96年4 月間對告訴人辱罵「他媽的」
    一事亦在其告訴範圍內，是應認告訴人並無追訴被告此部分
    犯行之意，聲請意旨以原不起訴處分並未就此進行調查，指
    摘原不起訴處分之不當，於法自有未合。
七、綜上所述，觀乎卷存偵查中顯現之證據，並無其他積極證據
    足資證明被告於96年7 月22日召開之四川同鄉會理監事會議
    中，當眾對告訴人稱「你是什麼東西，我為什麼要尊重你」
    等語，主觀上有公然侮辱之犯意，客觀上亦難認被告言論已
    達貶損告訴人名譽及尊嚴評價之程度，與刑法公然侮辱罪之
    構成要件尚有未合，原偵查、再議機關依偵查所得證據，認
    被告犯罪嫌疑不足，為不起訴處分及再議駁回處分，核無不
    合。從而，聲請人猶執前詞，任意指摘不起訴及駁回再議等
    處分為不當，據此聲請交付審判，非有理由，應予駁回
據上論結，應依刑事訴訟法第258 條之3 第2 項前段，裁定如主
文。
中    華    民    國    99    年    8     月    2     日
                  刑事第十八庭  審判長法  官  李東柏
                                      法  官  周佳佩
                                      法  官  王  琁
以上正本證明與原本無異。
不得抗告。
中    華    民    國    99    年    8     月    5     日
                                      書記官  林修弘

司法院資訊處製作；財團法人民間司法改革基金會備份。
